臺灣高等法院民事判決　　　　　　　　　 96年度上字第405號
上　訴　人　殷諾科技股份有限公司
　　　　　　　　　　　樓之1、之2
法定代理人　乙○○
訴訟代理人　李岳洋律師
　　　　　　林智育律師
　　　　　　張克西律師
被　上訴人　尤富生（原名甲○○）
訴訟代理人　張曼隆律師
複　代理人　施湘興律師
上列當事人間因給付違約金事件，上訴人對於中華民國96年3月2
2日臺灣士林地方法院95年度訴字第1246號第一審判決提起上訴
，本院於96年11月13日言詞辯論終結，判決如下：
    主  文
原判決關於駁回上訴人後開第二項之訴部分，及該部分假執行之
聲請，並訴訟費用之裁判廢棄。
被上訴人應給付上訴人新台幣壹佰捌拾萬元及自民國九十五年
九月十一日起至清償日止，按年息百分之五計算之利息。
其餘上訴駁回。
第一、二審訴訟費用由被上訴人負擔二分之一，餘由上訴人負擔
。
本判決命被上訴人給付部分，於上訴人以新台幣陸拾壹萬元為被
上訴人預供擔保後得假執行，但被上訴人以新台幣壹佰捌拾萬
元為上訴人預供擔保，得免為假執行。
    事實及理由
一、上訴人起訴主張：上訴人於民國（下同）95年6月28日以總
    價新臺幣（下同）3,650萬元（含稅）向被上訴人購買其所
    有坐落臺北市○○區○○段4小段128地號土地，門牌號碼臺
    北市○○區○○路1段360巷15號3樓之1、2房屋及B2-5、63
    號2個停車位（下稱系爭不動產），並於簽約之同時交付被
    上訴人票號0000000號、發票日95年7月5日、面額183萬元、
    付款人臺灣中小企業銀行內湖分行、指定受款人為被上訴人
    之支票1張（下稱系爭支票）作為定金。惟經2個月後，上訴
    人發函催告被上訴人履約，被上訴人非但不為正面回應，竟
    再將系爭不動產售予第三人林錦滿，並於95年9月11日移轉
    登記。雖被上訴人已退還定金，但依買賣契約之約定：「賣
    方（即被上訴人）同意出售後，本約即屬成交；如買方（即
    上訴人）反悔不買或不履行簽約或違反已約定事項致無法簽
    約時，賣方得沒收已轉為訂（定）金之要約金，反之賣方亦
    同。屆時賣方須退還買方已付之定金金額，並加兩倍賠償予
    買方」，是依約被上訴人仍須賠償相當於定金兩倍之金額予
    上訴人，爰依房屋賣買契約書請求被上訴人應給付上訴人
    366  萬元，及自95年9月11日起至清償日止，按週年利率5%
    計算之利息等情。原審為上訴人全部敗訴之判決，上訴人不
    服，提起上訴，並於本院聲明：(一)原判決廢棄；(二)被上訴人
    應給付上訴人366萬元，及自95年9月11日起至清償日止，按
    年利率5%計算之利息；(三)第一審及第二審之訴訟費用由被上
    訴人負擔；(四)願供擔保，請准宣告予以假執行。
二、被上訴人則以：兩造於95年6月28日所訂之「房屋買賣要約
    書」並未表明基地應有部分、交屋時間等事項，僅屬買賣之
    預約性質，上訴人雖主張買賣契約已成立，但被上訴人於簽
    立「房屋買賣要約書」時，尚不知6個獎勵停車位與欲出售
    予上訴人之系爭2個停車位之基地應有部分並未分割，如未
    經所有權人協議，地政機關無從辦理分割，而房屋及停車位
    基地所有權應有部分屬契約必要之點，上訴人未與被上訴人
    達成協議，兩造之意思表示並未完全合致，買賣契約即尚未
    成立；再即便買賣契約成立，基地應有部分未確定，契約亦
    屬無效；況縱被上訴人有違約之情事，上訴人請求之違約金
    ，亦屬過高等語，資為抗辯，並於本院答辯聲明：(一)上訴駁
    回；(二)訴訟費用由上訴人負擔；(三)如受不利於被上訴人之判
    決，被上訴人願供擔保，請准予免為假執行。
三、兩造不爭之事實：
    (一)上訴人於95年6月28日向被上訴人要約購買被上訴人所有
      之系爭不動產，價金3,650萬元，上訴人並於簽訂「房屋
      買賣要約書」之同時簽發並交付系爭支票作為定金，並約
      定：「賣方（即被上訴人）同意出售後，本約即屬成交；
      如買方（即上訴人）反悔不買或不履行簽約或違反已約定
      事項致無法簽約時，賣方得沒收已轉為訂（定）金之要約
      金，反之賣方亦同。屆時賣方須退還買方已付之定金金額
      ，並加兩倍賠償予買方」。
    (二)系爭不動產所屬之愛迪生科技中心管理委員會總幹事陳俊
      雄於兩造簽訂「房屋買賣要約書」後，曾表示無相關資料
      提供核算系爭不動產關於基地之應有部分比例，經兩造與
      陳俊雄會面，被上訴人提出停車位比例無法計算，請求上
      訴人購買另外6個獎勵停車位，為上訴人所拒；協商不成
      後，被上訴人乃於95年7月中旬向臺北市內湖區調解委員
      會申請就系爭不動產之基地應有部分比例調解，但經同年
      8月25日調解之結果，仍未有所獲。
    (三)上訴人於95年8月30日催告被上訴人移轉登記系爭不動產
      並交付之，被上訴人亦於同時發函給上訴人告知有獎勵停
      車位之基地未能分割致無法履約，乃請上訴人一併購買6
      個獎勵停車位，如上訴人不願承購，則解除欲訂定不動產
      買賣合約之合意。
    (四)被上訴人於95年9月12日委託律師發存證信函予上訴人，
      告知上訴人因雙方無法協商，已將系爭不動產出售予林錦
      滿，並退還系爭支票予上訴人。
    (五)系爭不動產內法定停車位及獎勵停車位之大小不一。
四、兩造爭執要旨：(一)本件系爭契約是否已經成立？(二)被上訴人
    是否有可歸責之事由違約出售與第三人？(三)被上訴人應否給
    付違約金？違約金是否過高？其金額以若干為適當？茲分述
    之：
    (一)本件系爭契約已合法成立：
      本件雙方當事人均主張本件系爭契約屬於買賣之預約性質
      ，上訴人主張系爭買賣標的所坐落之基地持分比例可得特
      定，故買賣預約合法成立，而被上訴人則認為坐落基地於
      買賣協議時無法特定，系爭買賣預約未能合法成立云云，
      惟查：
      兩造於95年6月28日所簽訂之「房屋買賣要約書」，關於
      不動產標示欄記載：「1.建物門牌：台北市○○區○○路
      1  段360巷15號3樓之1。2.坪數140.86坪。3.房屋單價、
      車位單價（未記載金額）4.總售價：新台幣仟陸佰伍拾
      萬元整（含稅及Ｂ2─5、63號兩車位）。」，關於承購條
      件記載：「1.付款方式：簽約10%，完稅10%，尾款80%。
      2.委託有效期限至95年7月5日止。3.屋況：現況交屋」，
      關於服務報酬欄記載：「雙方同意由雙城實業有限公司，
      作為居間、代理雙方買賣事宜。2.雙方同意簽定契約同時
      支付買賣總價金（買方）1%（賣方）1%服務費予雙城實業
      有限公司，作為仲介服務費。」，關於其他係記載：「台
      灣中小銀行內湖分行，支票號碼ＡＲ0000000（183萬元）
      」，最後則記載；「此為意願之表示，最終以地政機關登
      記之權狀面積及雙方簽約條件為依據」等語，有「房屋買
      賣要約書」（見原審卷第13頁）在卷可按。買賣房屋之標
      的、價金、付款方式已有約定，且上訴人已支付定金支票
      ，而尚未特定者厥為坐落基地之持分而已。按約標的內容
      應「特定」（或「確定」）、「可能」、「合法」，為契
      約成立必備要件。所謂「特定」以可得特定為已足。本件
      上開預約雖未記載二個車位所占土地面積之比例，但依法
      律或當事人之意思表示，可確定出二車位所占之土地面積
      比例。而事實上被上訴人係先後取得系爭128地號土地，
      51 建號房屋，52建號房屋及65建號6個獎勵停車位，其情
      形如下：
      1.86年6月4日被上訴人（原名尤士添、有戶口名簿影本可
        證（見上證14）係因被上訴人之父尤清欽贈與，始第一
        次取得128地號所有權權利持分479/10000有86年內湖字
        第38173號申請書可考，（見上證15）。
      2.87年3月27日被上訴人係因父尤清欽贈與，而取得51建
        號、52建號之全部所有權，及65建號所有權持分81/101
        1有87年內湖字第18895號申請書在卷可考（上證16）。
      3.89年1月10日被上訴人因父尤清欽再為贈與，又取得128
        地號土地所有權持分15/10000有89年內字第6791號，申
        請書在卷可考（見上證17），此際，被上訴人連同前述
        (2)之贈與，被上訴人就128地號之土地所有權持分則共
        受贈494/10000（即479/10000＋15/10000）。又，此次
        贈與稅免證明書中記載，被上訴人父所贈與之標的，即
        土地即128地號權利範圍30/10000、房屋即65建號權利
        範圍30/1011有贈與稅免稅證明書可按（見上證18）。
        惟，此次受贈人有被上訴人及訴外人周麗卿兩位。故兩
        位受贈人各獲贈土地及房屋之權利各為2分之1。換言之
        ，被上訴人得到65建號15/1011、128地號15/10000。查
        被上訴人於65建號之6個獎勵停車位所有權，均係來自
        於伊父之贈與。被上訴人於上述(2)所受贈65建號之所有
        權權利範圍為81/1011，即係指5個獎勵停車位使用權利
        範圍，此可從契約中所塗銷的文字「本持分建物81/101
        1連同土地持分81/10000為地下一層編號80、91、94、
        128、129號停車位所有權之權源」，自可得知。又，於
        上述(2)贈與行為完成的時間點，被上訴人已取得5個獎
        勵停車位，且就獎勵停車位擁有占有128地號土地持分
        之權源為81/10000。被上訴人最後一次獲贈65建號之所
        有權持分，即係上述(3)之時，彼時被上訴人父親，不但
        贈與被上訴人65建號所有權持分15/1011（即被上訴人
        最後一個取得之獎勵停車位），且同時贈與128地號土
        地持分15/10000以作為1個獎勵停車位的占有128地號的
        權源。
        綜上，被上訴人先後2次取得6個獎勵停車位；第一次取
        得5個、第二次取得1個，則同時各自取得128地號土地
        之占有權源持分81/10000及15/10000。因此，6個獎勵
        停車位就其坐落128地號所占有的持分範圍為96/10000
        。故被上訴人總共取得128地號所有權權利範圍係494/1
        0000，扣掉6個獎勵停車位之持分96/10000，則即為51
        及52建號就其所坐落基地128地號的持分比例：398/100
        00，此即為被上訴人委託仲介雙城實業有限公司就系爭
        買賣所作之承諾書，即買賣房屋所坐落128地號之持分
        比例（見上證19）。
        上開上證14至上證19均屬公文書，應推定其為真正，被
        上訴人對該移轉之經過亦不爭執，雖抗辯，因係親屬間
        之贈與，對其土地所占之比率設有細算云云，惟此為被
        上訴人事後卸責之詞，親屬間之贈與既能算出系爭土地
        及另6個獎勵停車位應占有之土地比例，則上訴人購買
        之系爭房屋所占有土地面積之比例即能計算出來，則本
        件系爭買賣要約書之標的係可得特定，無庸置疑，買賣
        之預約已合法成立，被上訴人抗辯系爭買賣要約書尚未
        合意，契約不成立云云，並非可採。
    (二)被上訴人有可歸責之事由違約出售系爭房地與第三人：
      1.按「契約有預約與本約三分，兩者異其性質及效力，預
        約權利人僅得請求對方履行訂立本約之義務，不得逕依
        預定之本約內容請求履行，又買賣預約非不得就標的物
        及價金之範圍為擬定，作為將來訂立本約之張本，但不
        能因此即認買賣本約業已成立。」（最高法院61年台上
        字第964號判例可參），本件系爭買賣要約書已合法成
        立，已如上述，該買賣要約書之性質為買賣預約之性質
        ，亦為兩造所不爭。依系爭買賣要約書「有關條件」之
        規定兩造應另簽訂本約。
      2.次按給付無確定期限者，債務人於債權人得請求給付時
        ，經其催告而未為給付，自受催告時起，負遲延責任，
        民法第229條第2項前段定有明文。契約當事人之一方催
        告他方履行給付義務，依民法第254條之規定應定相當
        期限，如揆諸實際，勢所難行，其所定履行之期限，顯
        不相當，自不能藉此而謂契約業已合法解除（最高法院
        38  年台上字第35號判例可資參照）。本件兩造就系爭
        房地辦理所有權移轉登記之時間並未為特定期日之約定
        ，即屬前開法條所謂之「給付無確定期限」，惟債務人
        是否已陷於給付遲延，則須斟酌債權人所催告之履行期
        是否相當。如該項債務於客觀上之通常情形，於債權人
        催告所定之履行期已處於得為履行之狀態，始得認為相
        當，惟如此解釋始符合債務履行之誠信原則及債權行使
        之權利濫用禁止原則。（最高法院90年上字第118號判
        決意旨參照）。查被上訴人於95年8月30日委託張曼隆
        律師代發催告函與仲介雙城實業有限公司，囑其派員偕
        同上訴人於文到5日內到達眾望法律事務所商議不動產
        要約買賣糾紛事宜，有該函附原審卷可稽（見原審卷第
        55頁），惟該函是否已送達雙城實業有限公司，被上訴
        人並未能舉證證明，其催告函並非向上訴人為催告而是
        向仲介為催告，其催告之5日時間並不相當，甚至同年9
        月5日已買賣為原因申請移轉登記與第三人，有土地登
        記簿謄本可按（見本院卷(一)第26頁），且催告之內容是
        希望上訴人就買賣標的以外之六個獎勵停車位一併購買
        ，足見
        本件催告期限並不相當，條件亦與契約內容不符，揆諸
        前揭最高法院判決意旨，被上訴人之催告並不發生效力
        ，其解除契約並不合法。
      3.基上，兩造未能依系爭要約書繼續協議簽訂本約，係可
        歸責被上訴人。
    (三)被上訴人應支付違約金，違約金有過高情形，其金額以
      183萬元為適當：
      1.本件兩造未能履行簽訂本約，是因可歸責於被上訴人之
        事由，已如前述，茲依系爭要約書之約定，（相關條件
        欄），被上訴人自應支付違約金與上訴人。
      2.按「違約金約定是否過高，應依違約金係屬於懲罰之性
        質或屬於損害賠償約定性質而有不同。若屬前者，應依
        一般客觀事實，社會經濟狀況及當事人所受損害情形，
        以為酌定標準；若為後者，則應依當事人實際上所受損
        失為標準，酌予核減。」（最高法院87年台上字第2563
        號判決參照）依兩造所簽訂之系爭要約書文意觀之，雙
        方所約定之違約金應屬損害賠償約定性質之違約金無疑
        。又，民法第249條第3款規定之加倍返還定金，係包括
        原定金，共返還2倍。惟系爭房屋買賣要約書相關條件
        欄之記載係除返還定金外，應再加2倍定金賠償上訴人
        （即共3倍定金），故性質不同。上訴人係依系爭房屋
        買賣要約書相關條件欄約定請求（見原審卷第7頁），
        而非民法第249條第3款規定請求，故仍有酌減違約金問
        題。
      3.查本件上訴人原為系爭房地之承租人，因被上訴人違約
        ，將系爭房地轉賣第三人，迫使上訴人另覓新辦公室，
        雖提出如附表所示之各項費用。惟查：上訴人於辯論期
        日始提出附表（見本院卷2第183頁），主張受有各該損
        害。於辯論期日終結後，再以民事陳報狀，提出各有關
        損害之證據（見本院卷2第186頁至第221頁），且均未
        提出釋明，其逾期提出，已違反民事訴訟法第276條規
        定，自不得主張。況，上訴人提出之附表，有關新、舊
        辦公室之房租、新辦公室之押租、大樓管理費、仲介服
        務費，係因有新、舊房屋租賃契約存在，本應為之給付
        ，與本件債務不履行無關。上訴人須購得系爭房屋，並
        支付價金，始不必再承租房屋，支出租金；故增加價金
        之支出後始能減少租金之支出。上訴人並未支付買賣價
        金，而認租金之支出為損害，尚有誤會。又，新辦公室
        之整修、家具之定作、火災保險、清潔費、新購話機、
        保溫管漏水、主機加冷媒及補漏、送風機年度保養、冰
        水主機年度保養、名片及信封重做、刻新印章、廣告招
        牌公司變更登記、搬遷等費用，係上訴人舊租賃契約期
        滿，因遷移辦公場所原應支出之費用，或有關新租賃契
        約出租人與承租人間之事項，與被上訴人不將系爭房屋
        出賣上訴人無關，自非因本件被上訴人債務不履行所生
        之損害。上訴人為買受人，買受人所受之損害，係無法
        如期使用系爭房屋所受之損害。本院斟酌系爭房地價金
        高達3650萬元；上訴人僅支付183萬元支票1張；被上訴
        人違約，立刻有第3人願買受，並立即成交，顯見該房
        地頗有市場行情；及買受人無法如期取得、使用系爭房
        屋所受之損害，認本件系爭要約書所約定之兩倍即366
        萬元違約金尚屬過高，本院核減為1倍即183萬元，換言
        之，上訴人得請求之金額為183萬元，逾此部分之請求
        為無理由，應予駁回。
五、綜上所述，本件兩造間之買賣預約已經合法成立，被上訴人
    有義務與上訴人簽訂本約，茲被上訴人違約，上訴人依系爭
    買賣要約書之約定，求為判命被上訴人給付違約金183萬元
    及自兩造合意之遲延利息起算日95年9月11日（見本院卷1第
    50頁）起至清償日止，按年息百分之五計算之利息，即屬有
    據，應予准許，原審失察遽予駁回上訴人此部分之訴，不無
    可議，上訴論旨，指摘原判決此部分不當，聲明廢棄改判，
    為有理由，爰將原判決此部分廢棄，改判如主文第2項所示
    。至於逾前開金額部分，上訴人之請求為無理由，原審判決
    上訴人此部分敗訴，核無不合，應予維持，上訴論旨，仍執
    陳詞，斤斤指摘原判決此部分不當，聲明廢棄改判，為無理
    由，應予駁回上訴。
六、假執行之宣告：本件兩造均陳明願供擔保請准，免宣告假執
    行，於上訴人勝訴部分，經核尚無不合，爰就該部分，分別
    酌定相當擔保金額准許之。至於其敗訴部分，假執行失所附
    麗，不應准許。
七、本件事證已臻明確，兩造其餘之攻防方法，經審酌後，認與
    判決結果無影響，無庸逐一論述，併此敘明。
八、據上論結，本件上訴為一部有理由、一部無理由，依民事訴
    訟法第449條第1項、第450條、第79條、第463條、第390條
    第2項、第392條，判決如主文。
中　　華　　民　　國　　96　　年　　11　　月　　27　　日
                  民事第15庭
                      審判長法  官  林恩山
                            法  官  陳雅玲
                            法  官  郭松濤
正本係照原本作成。
兩造如不服本判決，應於收受送達後20日內向本院提出上訴書狀
，其未表明上訴理由者，應於提出上訴後20日內向本院補提理由
書狀（均須按他造當事人之人數附繕本）上訴時應提出委任律師
或具有律師資格之人之委任狀；委任有律師資格者，另應附具律
師資格證書及釋明委任人與受任人有民事訴訟法第466條之1第1
項但書或第2項（詳附註）所定關係之釋明文書影本。
中　　華　　民　　國　　96　　年　　11　　月　　28  　日
                            書記官  方素珍
附註：
民事訴訟法第466條之1（第1項、第2項）：
對於第二審判決上訴，上訴人應委任律師為訴訟代理人。但上訴
人或其他法定代理人具有律師資格者，不在此限。
上訴人之配偶、三親等內之血親、二親等內之姻親，或上訴人為
法人、中央或地方機關時，其所屬專任人員具有律師資格並經法
院認為適當者，亦得為第三審訴訟代理人。
